最高法院刑事判決　　　　　　九十六年度台上字第三七九一號
上 訴人 即
擔當自訴人　台灣高等法院台南分院檢察署檢察官
被　　　告　甲○○
　　　　　　乙○○
上列上訴人因吳陳珠自訴被告等偽造文書等案件，不服台灣高等
法院台南分院中華民國九十六年一月十八日第二審更審判決（九
十五年度重上更(四)字第一七二號，自訴案號：台灣台南地方法院
八十七年度自字第二一七號），提起上訴，本院判決如下：
    主  文
原判決撤銷，發回台灣高等法院台南分院。
　　理　由
本件原判決以自訴意旨略以：(一)、被告甲○○、乙○○係夫妻，
為自訴人吳陳珠（業於民國九十四年十一月二十二日死亡）之兒
子及媳婦，因自訴人年老多病，被告等覬覦自訴人財產，明知自
訴人所有坐落台南縣永康市○○段第一○九九號、第一一九一號
、第一一二一號土地及台南縣永康市○○街十一巷十八號暨同市
○○街二三九巷二十八弄二號房屋之所有權狀，均未遺失，竟由
乙○○於八十三年八月二十六日，偽造自訴人之署押並盜用自訴
人印章，偽造自訴人遺失上開房地所有權狀五張之切結書，及於
八十三年十一月一日，偽造吳陳珠之土地登記申請書，且將上開
偽造切結書及偽造土地登記申請書持向台南縣永康地政事務所申
報前揭房地五紙所有權狀遺失，而申請補發，使該地政事務所人
員於八十三年十二月九日，將此不實事項登載於職務上所掌土地
登記簿及建築改良物登記簿，而補發上開房地所有權狀予乙○○
收執，足以生損害於地政機關地政管理正確性及自訴人權益。(二)
、被告等擅取自訴人在台南市第六信用合作社開元分社一六○四
─二○○號帳戶之存摺及印章，於八十三年五月五日冒領新台幣
（下同）七百萬元，八十三年六月二十四日冒領三百萬元，八十
三年十一月二十八日冒領五百萬元。(三)、被告等於八十三年九月
間、八十五年十一月十五日、八十六年十二月二十三日，共同至
集義股份有限公司，並由甲○○盜用自訴人之印章，蓋在該公司
領用股利單據上，偽造該私文書，連續持以向上開公司冒領自訴
人之股利，足以生損害於自訴人權益及上開公司股利發放正確性
。(四)、乙○○於八十五年四月二十二日，在台南縣永康市戶政事
務所，偽造自訴人署押並盜用自訴人印章，偽造自訴人委託其申
請印鑑證明書之「委託書」及「印鑑證明申請書」，而持向上開
戶政事務所申領自訴人之印鑑證明，使該戶政事務所人員於同日
將此不實事項登載於印鑑辦理登記簿，並核發自訴人印鑑證明書
六份予乙○○，足以生損害於戶政機關戶政管理正確性及自訴人
權益。乙○○取得該印鑑證明後，另由甲○○覓得不知情代書蔡
淑珍，再由乙○○盜用自訴人印章併同上開補發之所有權狀及冒
領之印鑑證明，均交予蔡淑珍，利用蔡淑珍於八十五年六月十日
製作上開第一○九九號、第一一九一號土地及永康市○○街十一
巷十八號暨同市○○街二三九巷二十八弄二號房屋之「土地登記
申請書」、「土地建築改良物買賣所有權移轉契約書」，以買賣
為由，持向台南縣永康地政事務所申請移轉登記為乙○○所有，
使該地政事務所人員於同月十一日將上開不實事項，登載於職務
上所掌管土地登記簿及建築改良物登記簿，足以生損害於地政機
關地政管理正確性及自訴人權益。因認被告等牽連涉犯連續行使
偽造私文書、侵占及詐欺等罪嫌。但經審理結果，認為不能證明
被告等犯罪，因而撤銷第一審科刑之判決，改判諭知被告等無罪
，固非無見。
惟查：(一)、原判決就乙○○於代理自訴人申請補發上開房地五紙
所有權狀，及甲○○於八十五年五月八日委由代書蔡淑珍辦理前
揭第一○九九號、第一一九一號土地及永康市○○街十一巷十八
號、同市○○街二三九巷二十八弄二號房屋所有權，移轉登記為
乙○○所有等項，雖說明「上揭補發、移轉登記事由，業經台南
縣永康地政事務所審核申請人所檢附之切結書、印鑑證明書、戶
籍謄本無誤後公告三十日，並通知登記名義人（即自訴人），公
告期間無人就滅失事實提出異議，遂於期滿後登記補給，有該戶
政事務所九十三年七月十九日所登記字第○九三○○○七四○三
號、九十五年十月二十三日所登記字第○九五○○○八五八○號
函、九十五年十一月八日所登記字第○九五○○○九○六四號函
檢附之申請、登記資料及通知書可參。則自訴人對於原其所有之
上開房地申請補發所有權狀及所有權之移轉登記，當於台南縣永
康地政事務所通知時，已知悉該情事，然其未向該地政事務所為
異議之聲明，顯知情並同意為之」，並據以論斷「被告甲○○、
乙○○所辯，依自訴人指訴（示）及同意申請印鑑證明、補發所
有權狀及辦理房地過戶，應係實情，可以採信」（見原判決第七
頁末四行至次頁第十九行）。亦即原判決係以自訴人收受台南縣
永康地政事務所通知後，未於法定公告期間聲明異議，據為上開
申請補發所有權狀、房地所有權移轉及乙○○於八十五年四月二
十二日向台南縣永康市戶政事務所申領自訴人之印鑑證明等，自
訴人均係知情並同意之唯一論證。惟台南縣永康地政事務所九十
三年七月十九日所登記字第○九三○○○七四○三號函雖係就原
審函查「原登記名義人吳陳珠申請書狀補發及買賣移轉登記」而
為回覆，然其說明欄二係載稱：「本案原登記名義人吳陳珠於八
十三年申請補發書狀，登記申請書第九欄委任關係委託乙○○代
理，且代理人切結委託人之身份（分）屬實，爰依據申請人所檢
附之切結書、印鑑證明、戶籍謄本審查無誤後公告三十日，並通
知登記名義人，公告期間無人就滅失事實提出異議，本所遂於期
滿後登記補給之」，說明欄三則載稱：「又申請人申請土地登記
所附繳之身份（分）證明文件，得以國民身份（分）證或戶口名
簿影本代替戶籍謄本，係內政部訂頒申請土地登記應附文件法令
補充規定第六點所規定；因此本案申請人吳陳珠檢據戶籍謄本代
替身份（分）證影本申請書狀補發及買賣移轉，尚無不合，本所
遂依據修正前土地登記規則第三十二條、第一百二十條規定審查
無誤後辦理登記」（見更(二)卷第八七頁）。且該地政事務所八十
三年十一月七日所字第三三二九九號通知書（受文者為自訴人）
，亦僅載明自訴人委託乙○○申請上開土地、建物所有權狀補給
登記一案，業經審核相符，俟公告期滿無人異議後予以辦理補給
登記（見更(四)卷第一九四頁）。顯見依卷附台南縣永康地政事務
所之函覆等相關資料，該所通知申請人及公告之事項，均僅限於
申請補發土地、建物之所有權狀，並未就移轉所有權登記事項併
為通知申請人或公告亦得異議。原判決遽以上開函覆等相關資料
，即論斷被告等上開申辦所有權之移轉及申請印鑑證明等項，因
自訴人接獲台南縣永康地政事務所之通知後並未異議，應係同意
被告等辦理云云，即與卷證資料顯屬不相適合，自有證據上理由
矛盾之違法。(二)、依卷附戶籍謄本所載，自訴人自七十八年十一
月十八日即設籍台南縣永康市○○街六十九巷八十七號，於八十
三年七月二十六日遷入同巷「二十六號」甲○○戶內；然證人吳
榮木證稱：「我媽（即自訴人）和甲○○住最近」（見一審卷第
二宗第九五頁）；被告等亦供稱：「我們與吳陳珠自始至終沒有
同住過」、「嚴正聲明：上訴人（即被告等）於八十二年十一月
底返台定居，直至今日沒有一天與自訴人吳陳珠同住」、「我們
沒有跟母親住過」各等語（見一審卷第二宗第九五頁及更(四)卷(一)
第八八頁、第一六○頁）。而乙○○代理申請補發前揭房地所有
權狀時提出之申請書、切結書及戶口名簿影本，所載登記名義人
自訴人及代理人乙○○之住所均為「台南縣永康市○○街六十九
巷二十六號」（見一審卷第二宗第二七至四二頁）。如果無訛，
台南縣永康地政事務所受理上開申請補發書狀事項之承辦人，似
係依申請書及切結書所載之申請人地址對自訴人為前揭通知書之
送達。惟自訴人既始終未曾與被告等同戶共居，該送達至被告住
所之通知書，能否由自訴人收受而知悉其內容？關乎被告等所辯
是否屬實及有無被訴犯行之判斷，事實審法院即須首予釐清。原
審此次更審中雖向台南縣永康地政事務所函請提供自訴人確已收
到上開通知書之文件，然據該所九十五年十一月八日所登記字第
○九五○○○九○六四號函覆略以：「因本案係八十三年投寄之
用郵資料故已無可考」（見更(四)卷(一)第一九五頁、第一九九頁）
，原審竟逕引據上開覆函為自訴人確有收受台南縣永康地政事務
所通知書之有利論證，非唯同有證據上理由矛盾之違誤，且未就
卷附自訴人之戶籍及申辦補發上開房地所有權狀之相關資料，暨
被告等自承未與自訴人同戶共居等情，進一步深入究明自訴人有
無收受或知悉該通知書，並於理由內為必要之論述，即率予審結
，亦有調查未盡之可議。檢察官上訴意旨指摘原判決不當，非無
理由，應認仍有發回更審之原因。至被告等被訴冒領自訴人存款
、股利而牽連涉犯行使偽造私文書、侵占、詐欺部分，因自訴意
旨係認與上開偽造私文書等部分屬裁判上一罪，基於審判不可分
原則，亦應併予發回。
據上論結，應依刑事訴訟法第三百九十七條、第四百零一條，判
決如主文。
中　　華　　民　　國　九十六　年　　七　　月   十二   日
                      最高法院刑事第十庭
                          審判長法官  謝　俊　雄
                                法官  陳　世　雄
                                法官  魏　新　和
                                法官  吳　信　銘
                                法官  徐　文　亮
      本件正本證明與原本無異
                                      書  記  官
中　　華　　民　　國　九十六　年　　七　　月   十七   日
                                                H
